臺灣彰化地方法院民事判決　95年度訴字第780號
原　　　告　華南商業銀行股份有限公司
法定代理人　乙○○
訴訟代理人　張慶宗律師
複代理人　　何孟育律師
被　　　告　己○○
　　　　　　戊○○
上列一人
訴訟代理人　林世祿律師
複代理人　　甲○○　　住彰化縣.
上列當事人間請求塗銷所有權移轉登記等事件，本院於民國96年
1 月24日言詞辯論終結，判決如下：
    主  文
原告之訴駁回。
訴訟費用新台幣貳萬參仟肆佰玖拾元由原告負擔。
    事實及理由
甲、程序方面：
一、被告己○○受合法通知，未於言詞辯論期日到場，核無民事
    訴訟法第386 條各款所列情形，爰依原告聲請，由其一造辯
    論而為判決。
二、按訴狀送達後，原告不得將原訴變更或追加他訴。但擴張或
    減縮應受判決事項之聲明者，不在此限，民事訴訟法第255
    條第1 項第3 款定有明文。原告起訴就先、備位聲明第2 項
    部分，原均求為判決：被告戊○○應將坐落彰化縣田尾鄉○○段打簾小段75-3、75-8、75-13 、75-23 地號土地及同小
    段107 、144 建號、門牌號碼彰化縣田尾鄉○○路○ 段419
    、421 號及彰化縣田尾鄉溪畔巷86號建物，應有部分均2 分
    之1 （下稱系爭房地）之所有權移轉登記予被告己○○，嗣
    於訴訟進行中，於起訴狀繕本送達被告後，以塗銷以被告戊○○為登記名義人之所有權移轉登記即可達系爭房地所有權
    回復原所有人即被告己○○名下之目的為由，就前開聲明不
    予請求，核屬減縮應受判決事項之聲明，依首揭規定，自應
    准許，合先敘明。
乙、實體方面：
壹、原告主張：
一、先位之訴部分：緣被告己○○係原告授信戶即訴外人美宸祥
    科技有限公司（下稱美宸祥公司）負責人，擔任美宸祥公司
    向原告借貸時之連帶保證人，美宸祥公司於民國94年1 月20
    日退票並列為拒絕往來戶，經原告催收仍未清償，原告取得
    執行名義後於95年3 月9 日聲請強制執行無成果，經本院於
    95年5 月19日核發彰院鳴95執育字第3803號債權憑證。而被
    告己○○明知美宸祥公司已無資力償還貸款本息，一旦發生
　  逾期或退票遭列為拒往，原告必將積極追索債務人及連帶保
    證人名下財產，乃於93年12月積極計畫脫產，並於93年12月
    底將其所有系爭房地，以買賣為原因，移轉登記予其胞兄即
    被告戊○○所有，並於94年1 月18日辦妥移轉登記完竣。被
    告己○○與戊○○係兄弟關係，平日往來密切，而被告己○○將系爭房地移轉登記予被告戊○○所有，並於94年1 月18
    日辦妥登記完竣後，相隔二日，美宸祥公司即於1 月20日發
    生退票拒往，其二人顯係有計畫脫產，苟其二人未能舉證證
    明確有買賣之資金往來關係，則其二人就系爭房地所為買賣
    之債權行為及移轉所有權登記之物權行為，自屬通謀虛偽意
    思表示，依民法第87條第1 項前段之規定，均屬無效。原告
    為被告己○○債權人，為保全債權，自得依民法第242 條規
    定，提起本訴等語。並聲明：確認被告己○○與被告戊○○
    於94年1 月18日就系爭房地所為買賣關係不存在，並塗銷以
    被告戊○○為登記名義人之所有權移轉登記。訴訟費用由被
    告連帶負擔。
二、備位之訴部分：縱認被告上開買賣行為非通謀虛偽意思表示
    ，惟債務人之財產為債權人之總擔保，被告己○○名下已無
    其他可供清償之積極財產，觀諸被告己○○將系爭房地移轉
    登記予被告戊○○後，相隔二日，美宸祥公司旋即發生退票
    拒往，顯見被告己○○處分財產之目的係在脫產而損害原告
    之債權，被告二人係兄弟關係，均同住於彰化縣田尾鄉○○
    村○○路○段419 號，被告戊○○絕無可能不知被告己○○
    及美宸祥公司財務吃緊之事，竟仍配合被告己○○買受系爭
    房地並辦理所有權移轉登記而隱匿被告己○○之財產，其於
    接受移轉登記時當知悉其事，依民法第244 條第2 項之規定
    ，原告自得訴請撤銷其二人所為債權行為及物權行為，請求
    塗銷所有權移轉登記。並聲明：被告己○○與被告戊○○於
    94年1 月18日就系爭房地，所為買賣債權行為及物權行為均
    予撤銷，並塗銷以被告戊○○為登記名義人之所有權移轉登
    記。訴訟費用由被告連帶負擔。
貳、被告之聲明及陳述：
一、被告戊○○則以：系爭房地乃父親遺留之祖產，故為共有，
    93年底被告己○○以需錢周轉為由須借貸，被告戊○○因前
    債未清而未同意，被告己○○乃揚言出售系爭房地，被告戊○○基於維護祖產及免與他人共有發生糾葛，甚且前債無法
    求償，始勉強買下，並至丁○○代書事務所訂立買賣契約，
    並給付被告己○○買賣價金，其中契約本約定按月付款新台
    幣（下同）10,000元，但因被告己○○突然前來稱急需用款
    ，要求付現，故有未按月付款10,000元之情形。後被告己○○復書面留言，要求代為清償被告己○○積欠訴外人庚○○
    互助會會款及辛○○信用卡費用，款項則以買賣價金抵充，
    被告戊○○即改依書面留言指示，代為清償被告己○○積欠
    庚○○、辛○○之款項。而被告己○○並未居住於戶籍地，
    且兄弟早已分產，試問被告戊○○如何得知被告己○○經濟
    詳況？況拍賣時共有人有優先承買權，被告戊○○大可以逸
    待勞，甚且系爭房地可能無人應買，則被告間何必為不實之
    買賣等語，資為抗辯。並聲明：原告之訴駁回。訴訟費用由
    原告負擔。
二、被告己○○經合法通知，未於言詞辯論期日到場，亦未提出
    書狀作何聲明或陳述。
參、兩造不爭執事項：
    以下為兩造所不爭執，並有本院95執育字第3803號債權憑證
    、土地登記謄本、建物登記謄本、彰化縣北斗地政事務所異
    動索引、華南商業銀行放款交易明細表附卷可稽，本院採為
    判決基礎。
一、被告己○○係原告授信戶即美宸祥公司負責人，擔任美宸祥
    公司向原告借貸時之連帶保證人，美宸祥公司於94年1 月20
    日退票並列為拒絕往來戶，經原告催收仍未清償，原告取得
    執行名義後於95年3 月9 日聲請強制執行無成果，經本院於
    95年5 月19日核發彰院鳴95執育字第3803號債權憑證。
二、被告己○○於93年12月28日，將其所有系爭房地，以買賣為
    原因，移轉登記予被告戊○○所有，並於94年1 月18日辦妥
    移轉登記完竣。
三、被告己○○與戊○○係兄弟關係。
肆、本件經兩造協定簡化爭點結果如下：
一、被告間就系爭房地所為之買賣行為是否為通謀虛偽意思表示
    而無效，此部分應由原告舉證。
二、如非通謀虛偽意思表示，則被告戊○○於接受移轉登記時是
    否知悉其行為損及原告權益，此部分亦應由原告舉證。
伍、得心證之理由：
一、先位之訴部分，其爭點為被告間就系爭房地所為之買賣行為
    是否為通謀虛偽意思表示而無效：
（一）按確認法律關係之訴，非原告有即受確認判決之法律上利
      益者，不得提起之，民事訴訟法第247 條第1 項前段定有
      明文。又所謂即受確認判決之法律上利益，係指因法律關
      係之存否不明確，致原告在私法上之地位有受侵害之危險
      ，而此項危險得以對於被告之確認判決除去之者而言，故
      確認法律關係成立或不成立之訴，苟具備前開要件，即得
      謂有即受確認判決之法律上利益，縱其所求確認者為他人
      間之法律關係，亦非不得提起（最高法院42年台上字第
      1031號判例意旨參照）。本件原告主張其對被告己○○之
      債權，因被告間就系爭房地之買賣關係存否不明確，且已
      為所有權移轉登記，致原告對被告己○○之債權有不能受
      償之危險，因認該危險得以對於被告之確認判決除去之，
      核與前開規定相符，應予准許，合先敘明。
（二）又按確認法律關係不存在之訴，如被告主張其法律關係存
      在時，應由被告負舉證責任，最高法院42年台上字第170
      號固有判例可參。惟若被告就其抗辯之事實，已有相當之
      反證，而原告於其所主張之起訴原因，不能為相當之證明
      者，則當然應駁回原告之請求，亦有最高法院20年上字第
      2466號判例意旨可資參照。再按第三人主張表意人與相對
      人通謀而為虛偽意思表示者，該第三人應負舉證之責，又
      第三人不能僅因契約當事人間有特殊親誼關係或金錢之交
      付不實，即謂該契約係通謀虛偽成立（最高法院48年台上
      字第29號、48年台上字第887 號判例、86年度台上字第38
      65號判決意旨參照）。而應負舉證責任之當事人，對於他
      方當事人之抗辯，應提出相當之證據，以證明其主張之真
      實性，尚不得僅依其對他方當事人抗辯、陳述之質疑、推
      測，即認其舉證責任已盡，而轉換舉證責任於他方。本件
      被告戊○○辯稱：系爭房地乃父親遺留之祖產，故為共有
      ，93年底被告己○○以需錢周轉為由須借貸，被告戊○○
      因前債未清而未同意，被告己○○乃揚言出售系爭房地，
      被告戊○○基於維護祖產及免與他人共有發生糾葛，甚且
      前債無法求償，始勉強買下，並至丁○○代書事務所訂立
      買賣契約，並給付被告己○○買賣價金，其中契約本約定
      按月付款10,000元，但因被告己○○突然前來稱急需用款
      ，要求付現，故有未按月付款10,000元之情形。後被告己○○復書面留言，要求代為清償被告己○○積欠庚○○互
      助會會款及辛○○信用卡費用，款項則以買賣價金抵充，
      被告戊○○即改依書面留言指示，代為清償被告己○○積
      欠庚○○及辛○○款項等語，業據證人丁○○、庚○○、
      辛○○證述無訛，並有與之所述相符之不動產買賣契約書
      、存摺內頁、第一商業銀行放款利息收據及存款存根聯、
      被告己○○親簽之收據、第一商業銀行匯款通知單、彰化
      縣稅捐稽徵處土地增值稅繳款書、贈與稅繳款書、辛○○
      信用卡繳費通知書、郵政劃撥儲金存款收據、庚○○親簽
      之收據、不動產登記費用明細表及被告己○○電腦打字之
      書面留言在卷足憑，是被告戊○○前開辯解，應堪採信，
      被告間就系爭房地所為之買賣行為非屬通謀虛偽意思表示
      ，洵堪認定。而原告主張被告間於93年12月底就系爭房地
      所為之買賣行為屬通謀虛偽之意思表示，無非以其等二人
      為兄弟關係，平日往來密切，而被告己○○將系爭房地移
      轉登記予被告戊○○所有，並於94年1 月18日辦妥登記完
      竣後，相隔二日，美宸祥公司即於1 月20日發生退票拒往
      ，其二人顯係有計畫脫產為其主要之論據。惟兄弟本為獨
      立之權利主體，苟當事人雙方約定一方移轉財產權於他方
      ，他方支付價金之買賣契約合意，即不得因其等關係密切
      而逕以虛偽買賣視之。再被告間就系爭房地係於93年12月
      28 日 成立買賣意思表示合致，同日至丁○○代書事務所
      簽署不動產買賣契約書並送件申請移轉登記，而彰化縣北
      斗地政事務所係於94年1 月18日辦理登記完竣等情，有前
      揭不動產買賣契約書及土地登記謄本在卷足憑，則彰化縣
      北斗地政事務所於93年12月28日即已受理系爭房地移轉登
      記手續，至其後於何時辦理登記完竣係地政機關內部作業
      與相關流程問題，自非被告所能控制，故亦不得以辦妥登
      記完竣後，相隔二日，美宸祥公司即於1 月20日發生退票
      拒往為由，逕認被告間係通謀買賣。況以系爭房地原為被
      告二人共有，其中有部分土地及建地並係被告二人繼承取
      得，此有上述異動索引在卷足憑，則於被告己○○欲出賣
      系爭房地之際，被告戊○○基於兄弟之情，及為維護祖產
      及免與他人共有發生糾葛而買受系爭房地，亦無悖常情。
      準此，本件原告除以被告間之親屬關係及移轉登記之時點
      為說明外，未據原告提出其他積極事證資供為證，揆之前
      揭說明，原告此部分通謀虛偽意思表示之主張，純屬臆測
      ，尚屬無據。則原告請求確認被告己○○與被告戊○○於
      94年1 月18日就系爭房地所為買賣關係不存在，並塗銷以
      被告戊○○為登記名義人之所有權移轉登記，即無理由。
二、備位之訴部分，其爭點為被告戊○○於接受移轉登記時是否
    知悉其行為損及原告權益：
（一）按債務人所為之有償行為，於行為時明知有損害於債權人
      之權利者，以受益人於受益時亦知其情事者為限，債權人
      得聲請法院撤銷之，民法第244 條第2 項定有明文。又當
      事人主張有利於己之事實者，就其事實有舉證之責任，民
      事訴訟法第277 條第1 項前段定有明文，主張法律關係存
      在之當事人，應就該法律關係發生所須具備之特別要件，
      負舉證之責任，至於他造主張有利於己之事實（變更或消
      滅之特別要件），則應由他造舉證證明，最高法院48年台
      上字第887 號亦著有判例。本件原告主張被告於93年12月
      28日將系爭房地出賣予被告戊○○，並於94年1 月18日完
      成移轉登記予被告戊○○，害及原告之債權，且為被告戊○○於受益時所明知，為主張有利於己之事實，除應就行
      使該撤銷權之客觀要件負舉證之責外，就該法律關係發生
      所須具備之主觀要件即債務人於行為時明知有損害於債權
      人之權利，且受益人於受益時亦知其情事，亦應負舉證之
      責。
（二）經查，原告主張被告於行為時均明知將損及原告之債權等
      語，然此為被告戊○○所否認，依上開舉證責任分配原則
      ，自應由原告就其主張被告明知之事負舉證之責。對此，
      原告雖謂被告二人係兄弟關係，均同住於彰化縣田尾鄉○○村○○路○段419 號，被告戊○○絕無可能不知被告己○○及美宸祥公司財務吃緊之事，竟仍配合被告己○○買
      受系爭房地並辦理所有權移轉登記而隱匿被告己○○之財
      產，其於接受移轉登記時當知悉其事云云，惟被告二人雖
      係兄弟關係，然兄弟縱感情甚篤，相互間亦不必然知悉對
      方財務狀況，是此，執此實無從推論被告戊○○知悉買賣
      及移轉系爭房地所有權之舉，損及原告之債權。又被告己○○戶籍雖設於彰化縣田尾鄉○○村○○路○ 段419 號，
      然其於93、94年間係租屋居住於彰化市○○路○ 段556 巷
      21弄24之1 、2 樓，並未居住於戶籍地之事實，並據租屋
      予被告己○○之屋主吳洪松及被告戊○○鄰居丙○○證述
      屬實，則原告主張被告二人同住一處，被告戊○○斷無可
      能不知悉被告己○○及美宸祥公司財務吃緊之事，亦屬無
      據。況被告己○○係於93年12月28日將系爭房地出賣予被
      告戊○○，於94年1 月18日移轉登記完竣，斯時，美宸祥
      公司對原告之債務尚未有逾期清償之情形，而係至94年1
      月20日，美宸祥公司始發生退票並列為拒絕往來戶，且原
      告亦尚未請求被告己○○履行連帶保證責任，係遲自94年
      3 月29日始向美宸祥公司及被告己○○求償，此業據本院
      調閱94年度促字第6350號支付命令卷宗核閱無訛，尤難認
      被告己○○係明知害及原告之債權而出賣系爭房地，遑論
      未與原告借貸之被告戊○○更無從知悉此情。此外，原告
      復未舉證以實其說，則原告主張：被告間於行為時已明知
      該買賣行為有害及原告債權等語，無從採信。故被告間於
      93年12月28日及94年1 月18日就系爭房地所為之買賣及所
      有權移轉登記行為，與民法第244 條第2 項有償詐害行為
      之主觀要件不符，自難依上開規定予以撤銷，則原告請求
      撤銷被告己○○與被告戊○○於94年1 月18日就系爭房地
      ，所為買賣債權行為及物權行為，並塗銷以被告戊○○為
      登記名義人之所有權移轉登記，於法未合。
陸、綜上所述，本件原告前述之主張，為不足採，被告戊○○抗
    辯尚屬可信。從而，原告先位聲明，請求確認被告己○○與
    被告戊○○於94年1 月18日就系爭房地所為買賣關係不存在
    ，並塗銷以被告戊○○為登記名義人之所有權移轉登記。並
    備位聲明，請求撤銷被告己○○與被告戊○○於94年1 月18
    日就系爭房地，所為買賣債權行為及物權行為，並塗銷以被
    告戊○○為登記名義人之所有權移轉登記，均無理由，不應
    准許。
柒、本件事證已臻明確，兩造所為之其他主張、陳述並所提之證
    據，經審酌後，認均與本件之結論無影響，不再一一論述，
    併予敘明。
據上論結，原告之訴為無理由，依民事訴訟法第385 條第1 項前
段、第78 條 ，判決如主文。
中　　華　　民　　國　　96　　年　　2 　　月　　7 　　日
                  民事第一庭    法　官　游秀雯
以上正本係照原本作成。
如對判決上訴，應於判決送達後20日內向本院提出上訴狀。
中　　華　　民　　國　　96　　年　　2 　　月　　7 　　日
                      　　　    書記官　張西武
